臺灣桃園地方法院民事判決　　　　　　 99年度重訴字第170號
原　　　告　高泰電熱有限公司
法定代理人　王進忠
訴訟代理人　連耀霖律師
被　　　告　桃園縣政府
法定代理人　吳志揚
訴訟代理人　劉益正
被　　　告　龜山鄉工五自辦市地重劃區重劃會
法定代理人　廖俊松
訴訟代理人　江松鶴律師
被　　　告　桃園縣龜山鄉公所
法定代理人　陳志謀
訴訟代理人　范綱祥律師
複　代理人　陳冠州律師
上列當事人間請求變更土地分配事件，本院於民國100 年7 月25
日言詞辯論終結，判決如下：
    主  文
原告之訴駁回。
訴訟費用由原告負擔。
    事  實  及  理  由
甲、原告起訴主張：
（一）被告桃園縣政府於民國85年6 月7 日核定龜山鄉工五自辦
      市地重劃區（下稱系爭重劃區），被告龜山鄉工五自辦市
      地重劃區重劃會（下稱工五重劃會）則於87年6 月6 日以
      工五自劃字第0601號函公告系爭重劃區之土地分配成果，
      其中重劃前坐落桃園縣龜山鄉○○○段水浘小段第7 –2
      地號，面積4,106 平方公尺，臨路寬度46公尺之土地，重
      劃後公告分配為同鄉○○段第57地號土地，面積減少1/2
      即僅剩2,053 平方公尺，臨路寬度縮減為26公尺（下稱系
      爭土地）；系爭土地另外1/2 面積則劃歸被告桃園縣政府
      管理之桃園縣龜山鄉○○段第56地號土地（下稱華亞段56
      地號土地）內作為抵費地。被告桃園縣政府再於97年4 月
      11日自華亞段56地號土地分割出同段56–1 地號土地（下
      稱華亞段56–1 地號土地）面積611.71平方公尺，並贈與
      被告桃園縣龜山鄉公所。重劃前系爭土地所有權人即訴外
      人潘子龍曾不服前開公告分配之成果，於87年7 月3 日依
      89年7 月20日修正前獎勵土地所有權人辦理市地重劃辦法
      （下稱修正前獎勵土地所有權人辦理市地重劃辦法）第32
      條之規定提出異議，復於88年9 月10日及90年3 月6 日提
      出陳情，經被告桃園縣政府於90年3 月9 日函請被告工五
      重劃會協調處理。
（二）90年6 月27日被告工五重劃會第10次理事會中提案一僅決
      議授權理事長與訴外人潘子龍協調，然被告工五重劃會從
      未與訴外人潘子龍達成協調，被告工五重劃會91年12 月5
      日第11次理事會議工作報告提案一中關於：「…業於90年
      9 月14日協議。」之內容，純屬虛偽不實。是被告工五重
      劃會87年6 月6 日公告系爭重劃區之土地分配，依法並未
      確定。嗣鈞院民事執行處於92年4 月11日公告拍賣當時訴
      外人潘子龍所有之系爭土地，拍賣公告並無重劃分配之註
      記事項，拍賣前系爭土地登記謄本所載面積亦為4,106 平
      方公尺，其上復無重劃分配之註記事項，故原告基於信賴
      原則，於92年5 月20日標得系爭土地，並於92年6 月12日
      登記取得系爭土地所有權。原告取得系爭土地後，被告桃
      園縣政府於92年8 月13日發函向原告查詢系爭土地之重劃
      登記事宜，原告收悉立即於92年8 月18日提出異議。然被
      告工五重劃會卻擅自於94年3 月23日函請被告桃園縣政府
      按照87年6 月6 日公告結果辦理系爭土地分配登記；被告
      桃園縣政府未查核系爭土地重劃異議是否協調成立、土地
      分配公告是否確定，竟率於94年6 月16日函請桃園縣桃園
      地政事務所（下稱桃園地政事務所）辦理系爭土地分配登
      記，損害原告權利甚鉅。另觀其他地主異議之情形，被告
      工五重劃會均定10日期間催告起訴，惟獨對訴外人潘子龍
      之異議，被告工五重劃會理事會既不進行協調，亦不發函
      催告訴外人潘子龍限期起訴，原告自得依修正前獎勵土地
      所有權人辦理市地重劃辦法第32條之規定，提起本件訴訟
      ，請求重新分配系爭土地。而系爭重劃區內與系爭土地同
      屬文化一路旁之土地，曾有地主就重劃後之面積提出異議
      ，經被告工五重劃會調處後，變更其分配登記面積為原有
      土地面積之80% 。是原告自得請求比照此標準辦理，將系
      爭土地之面積重新分配。
（三）綜上所述，爰依法提起本件訴訟等語。並為訴之聲明：(1)
      被告工五重劃會87年6 月6 日工五自劃字第0601號土地分
      配公告，其中關於桃園縣龜山鄉○○段56、56–1 、57地
      號部分，應重新分配，華亞段56地號土地分配面積變更為
      3,950.88平方公尺；華亞段56–1 地號面積為611.71平方
      公尺、華亞段57地號土地分配面積變更為3284.8平方公尺
      ，臨路寬度變更為46公尺，位置如附圖所示（以實測為準
      ）。(2)被告桃園縣政府、桃園縣龜山鄉公所應依前項變更
      分配結果，辦理土地及地籍圖變更登記。
乙、被告桃園縣政府係以：系爭重劃區土地分配結果於87年5 月
    17日經被告工五重劃會第2 次會員大會審議通過；並於87年
    6 月6 日辦理公告，公告期間當時系爭土地之所有權人即訴
    外人潘子龍對分配結果提出異議，經被告工五重劃會理事長
    依90年6 月27日第10次理事會議決議，於90年9 月14日與訴
    外人潘子龍協調，說明基於重劃區係為工業區用地，其分配
    深度過深係屬都市計畫問題，實無法調整，而獲訴外人潘子
    龍之諒解，口頭上同意維持分配公告內容，不再異議。上述
    協議情形已於被告工五重劃會91年12月5 日第11次理事會議
    中提出報告；另訴外人潘子龍對此分配成果亦未訴請司法機
    關裁判，故該分配結果已告確定，依平均地權條例第62條前
    段之規定，華亞段57地號土地已視為訴外人潘子龍原有之系
    爭土地。又原告前自94年8 月起即陸續以桃園地政事務所及
    被告桃園縣政府行政疏失等為由，提起訴願、行政訴訟及請
    求國家賠償，惟已先後經駁回在案，就本件主要爭點即有爭
    點效之適用，故本件原告之訴顯無理由等語，資為抗辯。並
    為答辯聲明：駁回原告之訴。
丙、被告工五重劃會則以：系爭重劃區土地分配案係經全體會員
    無異議通過，始呈送被告桃園縣政府核准，且為公告並通知
    土地所有權人，故系爭土地依公告分配之結果實已確定。而
    原告曾就系爭土地重劃結果對被告桃園縣政府、桃園地政事
    務所提起國家損害賠償之訴，惟先後經鈞院、臺灣高等法院
    、最高法院駁回其請求在案，應有爭點效之適用等語置辯。
    並為答辯聲明：駁回原告之訴。
丁、被告桃園縣龜山鄉公所另抗辯以：本件重劃分配結果業已依
    法公告期滿而確定在案。縱認尚未確定，華亞段56地號土地
    既為抵費地，依平均地權條例第60條、被告工五重劃會章程
    第15條規定觀之，乃係用以抵付重劃費用，而非贈與重劃機
    關。且依平均地權條例第64條第2 項規定之意旨可知，被告
    桃園縣政府於重劃後取得華亞段56地號土地，性質上屬原始
    取得；華亞段56–1 地號土地既係自此土地分割而來，被告
    龜山鄉公所亦當然係原始取得華亞段56–1 地號土地所有權
    ，原告則已喪失此部分土地所有權，故無論重劃結果是否確
    定，原告均無權請求重新分配。況被告龜山鄉公所依平均地
    權條例第55條之規定，仍得無償取得該土地；甚且，被告龜
    山鄉公所亦得主張因信賴登記而善意取得土地所有權等語。
    並為答辯聲明：駁回原告之訴。
戊、得心證之理由：
一、按訴狀送達後，原告不得將原訴變更或追加他訴。但請求之
    基礎事實同一者，不在此限，民事訴訟法第255 條第1 項第
    2 款定有明文。經查，本件原告起訴時訴之聲明初為請求：
    被告工五重劃會87年6 月6 日工五自劃字第0601號土地分配
    公告，其中關於桃園縣龜山鄉○○段56、57地號部分，應重
    新分配，華亞段56地號土地分配面積變更為4562.59 平方公
    尺；華亞段57地號土地分配面積變更為3284.8平方公尺，臨
    路寬度變更為46公尺，位置如附圖所示（以實測為準）。嗣
    於訴狀繕本送達被告後，原告本於所主張之同一基礎事實而
    追加桃園縣龜山鄉公所為被告，並變更其訴之聲明為如前揭
    原告陳述欄中其訴之聲明所示內容。核原告所為上開訴之變
    更、追加，於前揭法律規定並無不合，應予准許，此先敘明
    。
二、經查，被告桃園縣政府於85年6 月7 日依平均地權條例核定
    系爭重劃區，而被告工五重劃會則係被告桃園縣政府依修正
    前獎勵土地所有權人辦理市地重劃辦法之規定核准成立。被
    告工五重劃會於87年6 月6 日以工五自劃字第0601號函公告
    土地分配成果，其中系爭土地重劃前（桃園縣龜山鄉○○○
    段水浘小段第7 –2 地號），面積4,106 平方公尺，臨路寬
    度46公尺之土地；重劃後（同鄉○○段第57地號）面積減少
    為2,053 平方公尺，臨路寬度則縮減為26公尺；系爭土地另
    外1/2 之面積劃歸被告桃園縣政府管理之華亞段56地號土地
    內作為抵費地。嗣被告桃園縣政府於97年4 月11日自華亞段
    56地號土地分割出華亞段56–1 地號土地，面積611.71平方
    公尺，並贈與被告桃園縣龜山鄉公所。而重劃前系爭土地所
    有權人即訴外人潘子龍曾不服系爭土地公告之分配成果，於
    87年7 月3 日依修正前獎勵土地所有權人辦理市地重劃辦法
    第32條規定提出異議，復於88年9 月10日及90年3 月6 日提
    出陳情。嗣系爭土地經本院民事執行處於91年度執字第1921
    7 號執行事件中公告拍賣，拍賣公告中並無關於市地重劃之
    註記，當時系爭土地之土地登記簿亦無重劃案之註記，原告
    則於92年5 月20日標得系爭土地，本院並於92年5 月31日核
    發權利移轉證書，原告再於92年6 月12日登記取得系爭土地
    所有權。被告工五重劃會復於94年3 月23日函請被告桃園縣
    政府按照87年6 月6 日公告結果辦理系爭土地分配登記，被
    告桃園縣政府於94年6 月16日函請桃園地政事務所辦理系爭
    土地之分配登記，於94年6 月29日辦理分割登記為華亞段57
    地號土地等事實，為兩造所不爭執，並有被告桃園縣政府85
    年6 月7 日85府地重字第136226號函、被告工五重劃會87年
    6 月6 日工五自劃字第0601號函、被告桃園縣政府90年3 月
    9 日90府地重字第044668號函各1 份、登載本院公告拍賣之
    報紙1 紙、本院92年5 月31日桃院祺民執木字第19217 號不
    動產權利移轉證書、桃園縣政府92年8 月13日府地重字第09
    20180635號函、被告工五重劃會94年3 月23日（94）工五字
    第0306號函、被告桃園縣政府94年6 月16日府地重字第0940
    164141號函、土地登記申請書、重劃前後系爭土地謄本、華
    亞段56地號、56–1 地號土地登記謄本各1 份附卷可稽（均
    為影本，見本院卷第8 頁、第13頁至第23頁、第28頁至第32
    頁、第195 頁、第196 頁、第204 頁、第205 頁），已堪認
    定為真實。
三、至原告所主張被告工五重劃會87年6 月6 日公告重劃土地分
    配之結果並未確定，故原告得比照被告工五重劃會對其餘地
    主提出異議之處理方式，請求變更分配之土地為原有土地面
    積80% 之部分，則為各被告所否認，並以前揭情詞置辯。而
    兩造於99年7 月12日本院言詞辯論時（見本院卷第200 頁背
    面），協議簡化本件爭點為：
（一）被告工五重劃會辦理本件土地分配，其公告結果是否已經
      確定？
（二）原告可否請求重新分配土地？若可以請求，其分配方案為
      何？
四、本院之判斷：
（一）按「土地所有權人得於前項公告期間內提出異議，理事會
      應予協調處理。並將處理結果送會員大會追認；協調不成
      ，異議人得於一定期限內訴請司法機關裁判。」修正前獎
      勵土地所有權人辦理市地重劃辦法第32條第2 項定有明文
      ；且按「重劃會章程應載明左列事項：(9)依第32條第2 項
      規定訴請司法機關裁判之期限及逾期不訴請裁判之處理。
      」修正前同辦法第9 條第9 款亦有明文規定。故重劃會應
      以章程明定異議人於協調不成立時，訴請司法機關裁判之
      期限，被告工五重劃會之章程第19條並據此而明文規定：
      「本重劃區土地分配完畢後，理事會應將分配結果依法公
      告30日，並通知土地所有權人公開閱覽。土地所有權人對
      於重劃區土地之分配結果如有異議，應於公告期間內以書
      面提出異議，理事會應予協調處理，並將處理結果送會員
      大會所授權之理事會追認。協調不成，異議人應於10日內
      訴請司法機關裁判，未提出書面異議及逾期未訴請裁判者
      ，其分配結果於公告期滿依公告內容確定，重劃會應即辦
      理實施埋設界樁，並申請桃園縣政府辦理地及整理及土地
      登記。」等內容（章程影本見本院卷第96頁、第97頁）。
      另按獎勵土地所有權人辦理市地重劃辦法規定之市地重劃
      與市地重劃實施辦法規定之市地重劃並不相同，前者係依
      平均地權條例第58條規定而來，後者則係依同條例第56條
      規定。前者係由土地所有權人自行辦理市地重劃，政府僅
      立於協助、輔導、監督之地位，土地所有權人對於土地分
      配有異議時，最終仍須循民事訴訟途徑解決，此觀修正前
      獎勵土地所有權人辦理市地重劃辦法第1 條、第2 條、第
      32條之規定即明，故本質上乃高度民間私法自治行為；後
      者則係由政府機關自行直接辦理，且土地所有權人有反對
      意見時，政府機關仍得不予採納，有較強的公權力色彩，
      此亦可由市地重劃實施辦法第1 條、第16條及第17條之規
      定得知。本件重劃案既係依據修正前獎勵土地所有權人辦
      理市地重劃辦法規定所進行之市地重劃，故重劃會顯係關
      於市地重劃之自治機關，對於市地重劃之範圍、細節等事
      項享有自治權限，主管機關僅立於監督、輔助之地位。因
      之本件重劃分配之結果公告後，異議人應於協調不成後10
      日內訴請法院判決，否則該重劃結果即為確定。
（二）而查，原告前曾以被告桃園縣政府忽略本件重劃案經訴外
      人潘子龍異議而未經確定，逕自發函予桃園地政事務所函
      請辦理登記及應於土地登記謄本上為市地重劃之註記而未
      註記；桃園地政事務所未事先於系爭土地謄本上註記市地
      重劃等重要事項使人周知，致原告受有損失為由，而向本
      院提起國家賠償訴訟，請求被告桃園縣政府、桃園地政事
      務所依國家賠償法第2 條第2 項之規定，對原告連帶負損
      害賠償責任。嗣經本院以97年度國字第4 號判決駁回原告
      之訴。原告不服提起上訴後，仍經臺灣高等法院以98年度
      上國字第7 號判決及最高法院以99年度台上字第99號裁定
      駁回原告上訴之事實，除有上開各判決、裁定影本各乙份
      在卷可憑外（見本院卷第54頁至第82頁），並經本院依職
      權調閱上開各訴訟事件之卷宗查核屬實，復為兩造所不爭
      執，堪以認定無誤。
（三）又查，本院上開國家賠償訴訟事件審理中，訴外人即系爭
      土地原所有權人潘子龍業於97年6 月9 日言詞辯論期日到
      庭證稱：「（問：市地重劃公告期間，你是否有提出異議
      ？）有，但我沒有提出訴訟…我有和重劃會協調，理事長
      私下有答應我重劃後我可以取得新土地面積為原有面積的
      6 成，且面向道路為40米寬，但我的要求是6 成3 ，後來
      我也答應理事長所提的6 成條件，之後我的土地就被拍賣
      掉，我已沒有權利可主張。理事長私下與我協調後，就叫
      我不要再異議了，我當時有答應。」等語；另訴外人即被
      告工五重劃會理事長廖俊松亦於本院上開訴訟97年11月26
      日言詞辯論時到庭結證稱：「（問：潘子龍就市地重劃是
      否表示過異議？）他在我們開理事會時有列席理事會，他
      所提出的異議理事會不接受，沒有通過。但依章程的事後
      決議，潘子龍必須於10日內向司法機關提起訴訟。但潘子
      龍沒有提起司法裁決，理事會就把重劃結果報縣政府備查
      ，一切依法。」、「（問：是否和潘子龍於會後做私下協
      議？）沒有，因為關於異議之處理是理事會的職權，理事
      長沒有這個職權，所以我也沒有在會後與他私下協議。」
      、「（問：97年9 月6 日潘子龍曾於開庭時作證他沒有參
      加第10次理事會，且你告訴他可獲得原面積6 成之土地，
      且道路面寬為40米，有無這回事？）沒有這回事，我無權
      代表理事會做這些事。」等語，足見訴外人潘子龍曾就系
      爭土地分配結果提出異議乙節，雖無庸置疑，然其所述被
      告工五重劃會理事長有私下承諾其可取得重劃前土地之6
      成面積之部分，既已為訴外人即被告工五重劃會之理事長
      廖俊松所否認，又無其餘證據可得證明此部分之事實，自
      難認定屬實。
（四）再查，被告工五重劃會係於87年6 月6 日公告重劃區土地
      之分配結果，公告期間至87年7 月6 日屆滿，嗣因系爭土
      地之原所有權人即訴外人潘子龍於公告期間即87年7 月3
      日提出異議及不斷陳情，被告工五重劃會遂於90年6 月27
      日第10次理事會議提案一有關潘子龍異議部分決議結果為
      ：「…潘子龍先生要求分配土地加寬縮短問題，授權理事
      長與潘君協調，土地分配仍比照其他會員為50﹪。…」等
      語，有此會議紀錄之影本附卷可參（見本院卷第146 頁至
      第148 頁），亦堪認就訴外人潘子龍所有土地面積減少50
      % 之部分，被告工五重劃會之理事會已有決議。至訴外人
      潘子龍關於請求土地改分配面臨25公尺寬道路之加寬縮短
      調整事項之異議，則授權被告工五重劃會理事長廖俊松與
      訴外人潘子龍再為協調；上開臺灣高等法院98年度上國字
      第7 號訴訟審理中，證人廖俊松則到場證述有以口頭與訴
      外人潘子龍說明土地寬度無法變動，請其不要再異議等情
      （筆錄影本見本院卷第167 頁至第171 頁）；訴外人潘子
      龍亦到場證稱有協議但無結果等語。其後被告工五重劃會
      91年12月5 日第11次理事會之會議紀錄報告事項欄亦據此
      記載就訴外人潘子龍要求分配土地加寬、縮短問題授權理
      事長協調，業於90年9 月14日協議等情，有此會議紀錄之
      影本在卷可按（見本院卷第99頁至第102 頁）。綜上足認
      訴外人潘子龍於提出異議、陳情後，被告工五重劃會並未
      依其異議所請，直接變更系爭土地分配結果而與其達成何
      協調。而訴外人潘子龍自90年6 月27日被告工五重劃會理
      事會會議召開後迄92年5 月間原告拍賣購得系爭土地時止
      ，既均未再有陳情及異議之表示，遑論其有何訴請法院裁
      判之舉動可言，是訴外人潘子龍於異議並協調不成後，確
      未於10日內向司法機關提起訴訟甚明。此不因被告工五重
      劃會是否有函催訴外人潘子龍於10日內起訴而有異，蓋依
      上述重劃會章程、修正前獎勵土地所有權人辦理市地重劃
      辦法之規定，被告工五重劃會並無函催異議人限期起訴之
      義務。故而依前述被告工五重劃會章程第19條及修正前獎
      勵土地所有權人辦理市地重劃辦法之相關規定，系爭土地
      之重劃分配結果，已經被告工五重劃會於87年6 月6 日以
      工五自劃字第0601號函公告確定，並無疑義。
（五）按重劃區土地分配完畢後，理事會應即檢具左列圖冊提經
      會員大會通過後，公告公開閱覽30日，並通知土地所有權
      人。(1)計算負擔總計表。(2)重劃前後土地分配清冊。(3)重
      劃後土地分配圖。(4)重劃前地籍圖。(5)重劃前後地號圖。
      土地所有權人得於前項公告期間內提出異議，理事會應予
      協調處理，並將處理結果送會員大會追認；協調不成，異
      議人得於一定期限內訴請司法機關裁判，修正前獎勵土地
      所有權人辦理市地重劃辦法第32條第1 項、第2 項定有明
      文。本件系爭土地之重劃分配結果，既已因原所有權人即
      訴外人潘子龍未於協調不成後，依被告工五重劃會之章程
      規定，於10日內起訴而告確定在案，業如前述，則買受系
      爭土地之原告，不問是否善意信賴登記而取得系爭土地所
      有權，仍更無為異議、協調，並於協調不成後一定期限內
      訴請司法機關裁判之權利。是原告仍遽而依上開法律規定
      ，主張其得請求重新分配系爭土地，並請求被告桃園縣政
      府、桃園縣龜山鄉公所依變更分配之結果辦理土地及地籍
      圖變更登記，於法洵屬無據，不應准許。
（六）本件原告既不得請求重新分配土地，則本院自無庸就前述
      第二爭點即原告得請求以如何之方案為變更分配乙節再予
      審酌，附此敘明。
五、從而，原告依修正前獎勵土地所有權人辦理市地重劃辦法第
    32條規定之法律關係，請求(1)被告工五重劃會87年6 月6 日
    工五自劃字第0601號土地分配公告，其中關於桃園縣龜山鄉
    ○○段56、56–1 、57地號部分，應重新分配，華亞段56地
    號土地分配面積變更為3,950.88平方公尺；華亞段56–1 地
    號面積為611.71平方公尺、華亞段57地號土地分配面積變更
    為3284.8平方公尺，臨路寬度變更為46公尺，位置如附圖所
    示（以實測為準）。(2)被告桃園縣政府、桃園縣龜山鄉公所
    應依前項變更分配結果，辦理土地及地籍圖變更登記，均為
    無理由，應予駁回。
六、本件事證已臻明確，而原告之訴既經駁回，則原告聲請本院
    囑託地政機關依其聲明測量各筆土地之位置、面積，即無必
    要；另兩造其餘攻擊或防禦方法及未經援用之證據，經本院
    斟酌後，認為亦均不足以影響本判決之結果，自無再逐一詳
    予論駁之必要，併此敘明。
據上論結，本件原告之訴為無理由，依民事訴訟法第78條，判決
如主文。
中    華    民    國   100    年    8     月    23    日
              民事第二庭    法  官  張震武
以上正本係照原本作成
如對本判決上訴，須於判決送達後20日內向本院提出上訴狀
中    華    民    國   100    年    8     月    23    日
                            書記官  顏伯儒